臺灣高等法院民事判決　　　　　　　　100年度上易字第257號
上　訴　人　遠東國際商業銀行股份有限公司
法定代理人　侯金英
訴訟代理人　賴冠汝
　　　　　　林新峰
被上訴人　　王美姿
訴訟代理人　葉慶人律師
上列當事人間請求給付信用卡消費款事件，上訴人對於中華民國
100年1月26日臺灣臺北地方法院99年度再字第28號第一審判決提
起上訴，本院於100年8月23日言詞辯論終結，判決如下：
    主      文
上訴駁回。
第二審訴訟費用由上訴人負擔。
    事實及理由
一、本件被上訴人起訴主張：按當事人於訴訟未經合法代理者，
    得以再審之訴對於確定終局判決聲明不服，民事訴訟法第49
    6條第1項第5款定有明文。被上訴人於臺灣臺北地方法院92
    年度訴字第5810號事件（下稱前訴訟程序）並未委任洪明利
    為訴訟代理人，且被上訴人於民國92年12月24日時，早已搬
    離起訴狀繕本送達之地址即改制前（下同）臺北縣板橋市○
    ○路249號26樓（下稱重慶路地址），實無從得知前訴訟程
    序。本件係因被上訴人於99年10月中旬收受法院扣押薪資命
    令，經前往臺灣士林地方法院（下稱士林地院）閱卷，方知
    有前訴訟程序存在。又被上訴人並無於附卡申請書上簽名，
    亦未有依系爭信用卡條款就信用卡正卡持卡人之債務負連帶
    責任之意思表示，上訴人要求附卡使用人需負連帶清償責任
    之條款屬定型化契約，違反平等互惠原則而屬無效，況現行
    有效之信用卡定型化契約早已刪除附卡持卡人須負擔連帶清
    償責任之約定。故原確定判決應有民事訴訟法第496條第1項
    第5款「當事人於訴訟未經合法代理」之再審事由。為此提
    起再審之訴，求為判命：(一)原確定判決關於被上訴人部分廢
    棄。(二)上廢棄部分，上訴人在前程序第一審之訴駁回【原審
    判決：前訴訟程序確定判決關於命被上訴人應連帶給付上訴
    人新臺幣（下同）42萬1,113元，及其中37萬8,412元自92年
    6 月29日起至清償日止，按年息19.71%計算之利息，暨按上
    開利息10%計算之違約金，及其假執行暨訴訟費用之裁判均
    廢棄。上開廢棄部分，上訴人之訴駁回。上開確定判決命被
    上訴人連帶負擔訴訟費用部分及再審訴訟費用由上訴人負擔
    】。對於上訴人之上訴，答辯聲明：上訴駁回。
二、上訴人則以：(一)前訴訟程序同案被告洪明利所提被上訴人之
    委任狀上除有被上訴人簽名外，並蓋有印章，而所蓋之章與
    被上訴人本次提出民事再審狀所蓋印章相同，足認印章係被
    上訴人持有，且專用於重要文書；縱被上訴人宣稱原委任狀
    簽名非其筆跡，其印章若為真實應有效力，依民法第3條、
    第167條、第528條規定，可知被上訴人有委任洪明利為訴訟
    代理人之意。(二)被上訴人宣稱其於92年12月24日已遷離起訴
    狀繕本所送達之地址，致無從得知前訴訟程序。惟前訴訟程
    序寄送重慶路地址為被上訴人戶籍地，被上訴人自90年9月
    13日起至93年2月4日為上開房地之所有權人並居住該處擔任
    戶長，顯見被上訴人有以該地址為住所之意思及居住之事實
    。另銀行寄送月結單只要持卡人得以收受即可，並不以住所
    地為限；縱美商花旗銀行信用卡月結單非寄送重慶路地址，
    亦不足以證明被上訴人已遷離該址。(三)前訴訟程序另一被告
    陳靜娥同為附卡使用人，其一審訴訟因未到庭且無訴訟代理
    人，經法官逕為一造辯論判決，與本件並不相同；且洪明利
    若未受被上訴人委任而為訴訟代理人，其何以甘冒觸犯刑法
    風險而替被上訴人擔任訴訟代理人，實有違常理。並上訴聲
    明：1.原判決廢棄；2.被上訴人在第一審再審之訴駁回。
三、兩造不爭執事項：
  (一)被上訴人戶籍於90年10月18日遷入重慶路地址，93年4月29
    日遷出重慶路地址。
  (二)前訴訟程序於92年12月3日送達92年12月24日言詞辯論通知
    書及起訴狀繕本至重慶路地址，由大廈管理委員會受僱人代
    收。
  (三)前訴訟程序於93年1月5日送達再開裁定正本至重慶路地址，
    由大廈管理委員會受僱人代收。
  (四)前訴訟程序所附被上訴人之民事委任書上，被上訴人所蓋印
    章與其所提民事再審狀上所蓋印章相同。
  (五)前訴訟程序於93年2月6日送達判決正本至臺北縣板橋市○○
    路175號，由同案被告兼被上訴人訴訟代理人洪明利本人收
    受。
  (六)上開重慶路建物於90年9月13日以買賣為原因，由洪明利移
    轉登記予被上訴人；於93年2月4日再以買賣為原因，由被上
    訴人移轉登記予訴外人陳得瑞。
四、兩造爭執事項：(一)被上訴人主張其未於前訴訟程序委任洪明
    利為訴訟代理人，有無理由？(二)被上訴人主張其未在附卡申
    請書上簽名，不應依附卡約定條款與正卡持卡人負連帶清償
    責任，有無理由？就此，本院判斷如下：
  (一)被上訴人主張其未於前訴訟程序委任洪明利為訴訟代理人，
    有無理由？
  1.查前訴訟程序係將言詞辯論通知書、起訴狀繕本、再開言詞
    辯論裁定正本等送達至重慶路地址，將判決書送達至民族路
    地址，均非被上訴人簽收，業如前述；被上訴人並未親自前
    往開庭，亦有前訴訟程序民事報到單及言詞辯論筆錄可憑（
    見前訴訟程序一審卷第35頁、第63頁-67頁）。且前訴訟程
    序所附被上訴人民事委任書上被上訴人之姓名、出生年月日
    、身分證字號、出生地、職業、住居所事務所或營業所之筆
    跡，與被上訴人在本件再審之訴所提委任書及原審當庭命被
    上訴人書寫之姓名、出生年月日、身分證字號、住所之筆跡
    ，從肉眼觀察，即可判斷非屬同一人之筆跡（見前訴訟程序
    一審卷第68頁、原審卷第31、69頁），顯見訴外人洪明利於
    前訴訟程序所提之委任狀，應係洪明利自行書寫後所提出。
  2.本件被上訴人固不否認洪明利於前訴訟程序所提委任狀上「
    王美姿」印章之真正，惟主張其與洪明利原為男女朋友關係
    ，上開印章係伊交付予洪明利做為辦理重慶路建物移轉登記
    之用，並未授權或委任洪明利使用伊上開印章進行前訴訟程
    序等語。經查，上開重慶路建物，係洪明利於90年5月25 日
    以買賣為原因，由訴外人張月嬌移轉登記予洪明利後，洪明
    利於90年9月13日以買賣為原因移轉登記予被上訴人，嗣於
    93年2月4日再以買賣為原因，由被上訴人移轉登記予訴外人
    陳得瑞等情，有地政事務所網路申領異動索引在卷可稽（見
    原審卷第46-47頁），以上開重慶路建物由洪明利取得後再
    移轉登記予被上訴人時間僅距4個月之短暫，且斯時二人為
    男女朋友關係，則被上訴人主張其取得上開重慶路建物係基
    於借名登記關係，並未出資購買，故在洪明利欲出售上開重
    慶路建物時，將其印章交予洪明利以利辦理上開重慶路建物
    之移轉登記等情，應堪採信。次查，依戶籍謄本所載，被上
    訴人雖於90年10月18日即設籍在上開重慶路地址，並在93年
    4 月29日方遷出上開重慶路地址，惟被上訴人與洪明利既僅
    係男女朋友關係，上開重慶路建物係借名登記在被上訴人名
    下，復於93年2月4日以買賣為原因移轉登記予訴外人陳得瑞
    ，則在洪明利將上開重慶路建物出售予訴外人陳得瑞之前，
    被上訴人應已自上開重慶路建物遷出，否則如何將欲出售之
    建物交付出賣人？可徵被上訴人實際搬離上開重慶路建物時
    間，應更早於93年2月4日。再者，被上訴人雖在前訴訟程序
    期間設籍在上開重慶路地址，惟設籍地並不等同於住居所地
    ，此由訴外人洪明利迄至原審通知其到庭作證時，仍設籍予
    上開重慶路地址，然實際並未居住在該處等情可知，此有洪
    明利個人基本資料查詢結果及送達證書在卷可參（見原審卷
    第24頁、第49頁），則被上訴人於前訴訟程序期間是否仍居
    住上開重慶路地址，不無可疑；參之被上訴人主張其與洪明
    利嗣因感情生變，在92年中已不交談，各住各的，並在92年
    9月、10月間搬離上開重慶路地址等語（見原審卷第58頁背
    面），對照洪明利在此期間之賣屋行為，被上訴人並於其信
    用卡月結單寄送前，將其自己花旗信用卡月結單之寄送地址
    改為台北市萬華區○○○路地址，亦有被上訴人應於92年11
    月19 日、12月19日前應繳交之花旗信用卡月結單附卷可憑
    （見再審卷第67-68頁），顯見被上訴人搬離其與洪明利共
    同居住之重慶路地址時間，應更早於92年11月19日。
  3.承上，被上訴人既早在92年11月19日前已搬離上開重慶路地
    址，則前訴訟程序在92年12月3日送達92年12月24日言詞辯
    論通知書及起訴狀繕本至重慶路地址（見前訴訟程序一審卷
    第35頁），被上訴人如何能知悉該前案訴訟事件之請求，並
    進而授權或委任洪明利代理其行使訴訟行為？上訴人雖抗辯
    若洪明利無受被上訴人之委任而為訴訟代理人，洪明利何以
    甘冒觸犯刑法風險而替被上訴人擔任訴訟代理人云云。惟查
    ，洪明利在前訴訟程序既自認所有信用卡消費借貸款項均係
    其個人所為，與附卡持有人即本件被上訴人無關（見前訴訟
    程序一審卷第66頁），且亦持有被上訴人為配合其辦理上開
    重慶路建物移轉登記所交付之印章，則洪明利為求速與上訴
    人銀行商談解決消費借貸債務事宜，免去再尋求已分手女友
    即被上訴人之麻煩，擅將被上訴人交付為辦理建物移轉登記
    之印章，做為被上訴人委託其代理前訴訟程序之用，衡情亦
    不無可能，自不能僅以印章之交付，即謂被上訴人應就洪明
    利持其印章所為之任何非法行為負授權之責。是被上訴人主
    張其在前訴訟程序進行前已搬離上開重慶路地址，並未收到
    前訴訟程序任何通知及判決書，亦未委任洪明利為訴訟代理
    人等語，應堪採信。
  (二)被上訴人主張其未在附卡申請書上簽名，不應依附卡約定條
    款與正卡持卡人負連帶清償責任，有無理由？
  1.按數人負同一債務，明示對於債權人各負全部給付之責任者
    ，為連帶債務。無前項之明示時，連帶債務之成立，以法律
    有規定者為限，民法第272條定有明文。經查，系爭信用卡
    附卡申請人欄位上被上訴人簽名（含其他）之筆跡與本件被
    上訴人於原審所提出之委任書及當庭書寫姓名、出生年月日
    、身分證字號、住居所之筆跡，從肉眼觀察即可判斷非屬同
    一人之筆跡，已如前述，顯見被上訴人並未在系爭信用卡附
    卡申請人欄位上簽署，復未有接受系爭信用卡條款就信用卡
    正卡持有人之債務負連帶責任之意思表示，揆諸前揭規定，
    難認被上訴人有明示就正卡持有人洪明利之債務負連帶清償
    責任之意思表示。此外，上訴人復未能提出其他具體事證證
    明被上訴人有明示同意對洪明利積欠上訴人之消費款負連帶
    清償責任之合意存在，上訴人於前訴訟程序主張本件被上訴
    人應就主債務人洪明利之債務負連帶清償責任云云，自難採
    信。
  2.上訴人既無法提出被上訴人願連帶清償洪明利消費借貸債務
    之明示意思表示，且對於被上訴人是否持有系爭附卡進行消
    費乙節，亦僅能提出信用卡消費明細，未能提出被上訴人確
    實持有系爭附卡消費之「簽帳單」供核，被上訴人復否認有
    持系爭附卡消費，暨系爭信用卡持卡人洪明利於前訴訟程序
    亦自認：「這些款項都是我個人的使用，與附卡沒有關係」
    等情（見前訴訟程序一審卷第66頁），上訴人既不能積極證
    明被上訴人有於附卡申請書上簽名，及被上訴人有上開信用
    卡使用消費之事實，則上訴人於前訴訟程序主張本件被上訴
    人應依信用卡約定條款第3條第1項就正卡使用所生帳款負連
    帶清償責任，顯無理由。
五、綜上所述，被上訴人既未於前訴訟程序委任訴外人洪明利為
    其訴訟代理人，則其以前訴訟確定判決有民事訴訟法第496
    條第1項第5款之再審事由，提起本件再審之訴，並主張其不
    應依系爭附卡約定條款與正卡持卡人洪明利負連帶清償責任
    ，求予廢棄改判並駁回原確定判決關於被上訴人部分，自屬
    正當，應予准許。原審判決上訴人敗訴，核無違誤。上訴意
    旨仍執陳詞，求予廢棄改判，為無理由，應駁回其上訴。
六、本件事證已臻明確，兩造其餘攻擊防禦方法及所提之證據，
    經審酌後認與判決結果不生影響，爰不逐一論列，附此敘明
    。
七、據上論結，本件上訴為無理由。依民事訴訟法第449條第1項
    、第78條，判決如主文。
中    華    民    國    100    年    9    月     13   日
                     民事第七庭
                         審判長法  官 鄭三源
                               法  官 梁玉芬
                               法  官 林玉珮
正本係照原本作成。
不得上訴。
中    華    民    國    100    年    9    月    13    日
                              書記官  廖月女